【裁判字號】    96,訴,3427
【裁判日期】    970522
【裁判案由】    商標註冊
【裁判全文】
臺北高等行政法院判決
                                     96年度訴字第03427號
                              .
原      告  觀示苑股份有限公司
代  表  人  連恩Leonar.
訴訟代理人  徐東昇  律師（兼送達代收人）
            沈之馨  律師
            林詩盈  律師
被      告  經濟部智慧財產局
代  表  人  王美花（局長）住同上
訴訟代理人  乙○○
上列當事人間因商標註冊事件，原告不服經濟部中華民國96年8
月7 日經訴字第09606072060 號訴願決定，提起行政訴訟，本院
判決如下：
    主  文
訴願決定及原處分均撤銷。
被告應就原告95年5 月16日所為系爭商標之申請案（申請案號為
000000000 號）為准予註冊之處分。
訴訟費用由被告負擔。
    事  實
一、事實概要：
    原告前於民國（下同）95年5 月16日以「Space 」商標（下
    稱系爭商標，如附圖1 ），指定使用於商標法施行細則第13
    條所定商品及服務分類表第41類之「體操教導、體能教育、
    瑜珈教授、瑜珈教室租賃、提供瑜珈教室設備、健身訓練、
    健身房、瑜珈訓練營、運動訓練營」服務，向被告申請註冊
    ；案經被告審查，認系爭商標與據以核駁之註冊第134842號
    「Space 及圖」商標（下稱據爭商標，如附圖2 ）構成近似
    ，二者復均指定使用於提供訓練、教育等類似服務，有致相
    關消費者產生混淆誤認之虞，以96年3 月8 日商標核駁第29
    8542號審定書為核駁之處分。原告不服，提起訴願，經遭駁
    回，遂向本院提起行政訴訟。
二、兩造聲明：
  (1)原告聲明：
    訴願決定及原處分均撤銷。
    命被告就系爭商標為准予註冊之處分。
    訴訟費用由被告負擔。
  (2)被告聲明：
    原告之訴駁回。
    訴訟費用由原告負擔。
三、兩造之主張：
  (1)原告主張之理由：
    據爭商標（附圖2 ）具備「無正當事由迄未使用或繼續停
      止使用已滿3 年者」之應廢止註冊情事，業經被告廢止在
      案。姑不論系爭商標是否如被告所言係與據爭商標近似且
      指定之服務類似，本件據爭商標既經廢止而失其效力，則
      被告原本之核駁理由已不復存在。本件應依情事變更原則
      ，就變更後之情事予以再審查，以保護商標註冊申請人之
      權益。換言之，訴願決定和原處分皆因上開情事變更而失
      其依據。且「商標核准註冊以前，尚屬準備註冊之程序，
      必自註冊之日始取得商標專用權。申請註冊之商標，在註
      冊程序未終結前，法律或事實有所變更時，主管機關應依
      變更後之法律或事實處理。」有改制前行政法院57年判字
      第95號判例可稽。又「在行政爭訟程序未終結前，該駁回
      商標註冊之審定並未確定，在行政爭訟程序中據以核駁之
      商標因法律規定經撤銷其專用權而情事變更時，應依變更
      後之情事予以再審查，以保護商標註冊申請人之權益。」
      亦有改制前行政法院85年判字第269 號判決可資參照。據
      爭商標具備「無正當事由迄未使用或繼續停止使用已滿3
      年者」之應廢止註冊情事，業經被告廢止在案，有被告96
      年8 月16日（96）智商0206字第09680391510 號「經濟部
      智慧財產局商標廢止處分書」可資證明。
    況系爭商標圖樣（附圖1 ）與據爭商標（附圖2 ）並不相
      同或近似，且二者所指定使用之服務亦不相同或類似，並
      無使消費者產生誤認誤信之虞情事，原處分及訴願決定認
      事用法顯屬違誤，不足維持。因系爭商標與據爭商標並非
      指定於同一或類似之服務，且系爭商標與據爭商標並無使
      相關消費者產生混淆誤認之虞，相關消費者就系爭商標至
      為熟悉，依據「混淆誤認之虞」審查基準記載，應就相關
      消費者較為熟悉之系爭商標給予較大之保護。
    被告為本件核駁審定前，並未依法將其核駁理由以書面通
      知原告陳述意見，原處分顯屬違法，無可維持。
  (2)被告主張之理由：
    本件核駁處分前，已於95年12月26日以慧商0300字第9591
      077340號書函通知原告於文到30日內就所列事項補正及申
      覆意見，其書函標題雖未明列「核駁理由先行通知書」，
      但書函內容實質上已將有違商標法第23條第1 項第13款規
      定之理由及據爭商標註冊資料送達予原告，且原告於96年
      1 月26日來文展期，俾利充分舉證說明，嗣於96年2 月27
      日來文說明二之(二)針對有違商標法第23條第1 項第13款部
      分提出答辯意見。是被告核駁審定已符合商標法第24條之
      規定，已有讓原告陳述意見。
    商標法第23條第1 項第13款所謂有致消費者混淆誤認之虞
      ，係指商標給予消費者的印象，可能致使消費者混淆而誤
      認商品/ 服務之來源，包括誤認來自不同來源的商品/ 服
      務以為來自同一來源，或者誤認二商標之使用人間存在關
      係企業、授權關係、加盟關係或其他類似關係。而判斷是
      否有混淆誤認之虞，被告公告之「混淆誤認之虞」審查基
      準（參閱被告網站），列有各項相關參考因素。其中商標
      近似及商品/ 服務類似二項要素，依前揭法條規定為必須
      具備之要件，其他參酌要素則視個案中是否存在而為斟酌
      。
    商標近似之判斷得就二商標外觀、觀念及讀音為觀察，本
      件原告申請註冊之系爭商標圖樣上「Space 」（附圖1 ）
      ，與據爭「Space 及圖」商標（附圖2 ）之文字相同，在
      外觀、觀念、讀音上高度近似，以具有普通知識經驗之消
      費者，於購買時施以普通之注意，可能會有所混淆而誤認
      二服務來自同一來源或雖不相同但有關聯之來源，應屬構
      成近似之商標。而系爭商標指定使用之「體操教導、體能
      教育、瑜珈教授」等服務與據爭商標所指定之「知識或技
      術方面之傳授（如技藝訓練班、補習班）、對個人之技術
      、技能與學術能力程度做甄別及檢定、舉辦各種講座」服
      務相較，二者皆為提供訓練、教育服務，其性質、內容、
      提供者等因素上具有共同或關聯之處，如標示相同或近似
      的商標，依一般社會通念及市場交易情形，易使一般服務
      消費者誤認其為來自相同或雖不相同但有關聯之來源，則
      所指定使用之服務間應屬存在相當程度之類似關係，應足
      以有致相關消費者混淆誤認之虞，自有首揭法條規定之適
      用。
    另據爭商標業經被告廢止註冊，並公告於96年11月1 日出
      版之商標公報第34卷第21期公報。是被告依法核駁其註冊
      之申請，並無不合。又除了據爭商標的考量外，系爭商標
      沒有其他不准註冊的理由。如果考量情事變更，本件應可
      以准予註冊。鈞院96年度訴字第961 號判決可供本件參酌
      。
    理  由
一、本件原告代表人甲○（Matthew Allison ）於訴訟進行中變
    更為連恩（Leonard Joseph Allison），被告代表人蔡練生
    於訴訟進行中變更為王美花，茲各據兩造現任代表人依法具
    狀向本院聲明承受訴訟，均核無不合，應予准許。
二、按「商標在未註冊之前，尚屬準備註冊之程序，必自註冊之
    日始得取得商標專用權。申請註冊之商標，在註冊程序尚未
    終結前，法律或事實有所變更時，主管機關應依變更後之法
    律或事實處理。」此有改制前行政法院57年判字第95號判例
    足以參照；是以，本件在註冊程序尚未終結前，法律或事實
    有所變更時，主管機關應依變更後之法律或事實處理。又「
    在行政爭訟程序未終結前，該駁回商標註冊之審定並未確定
    ，在行政爭訟程序中據以核駁之商標因法律規定經撤銷其專
    用權而情事變更時，應依變更後之情事予以再審查，以保護
    商標註冊申請人之權益。」亦有改制前行政法院85年判字第
    269 號判決可資參照。
三、被告為原處分時，所據以核駁原告註冊登記之據爭商標，因
    具備「無正當事由迄未使用或繼續停止使用已滿3 年者」之
    應廢止註冊情事，業經被告廢止在案，有被告96年8 月16日
    （96）智商0206字第09680391510 號「經濟部智慧財產局商
    標廢止處分書」可資證明，並經被告公告在案（參本院卷p2
    39），且被告亦陳明除了據爭商標的考量外，系爭商標沒有
    其他不准註冊的理由，如果考量情事變更，本件應可以准予
    註冊（參本院卷p238），足見確實有在系爭商標註冊程序尚
    未終結前，事實有所變更之情事。
四、綜上所述，因本件系爭商標在註冊程序尚未終結前，事實已
    有所變更，被告所為不准註冊之處分，其理由已不存在，其
    所為原處分已有未洽，訴願決定未及糾正，亦非妥適，原告
    執以指摘，於法有據。從而，原告訴請撤銷訴願決定及原處
    分，為有理由，應予准許，又系爭商標是否應准註冊，已無
    其他核駁事由，業經被告陳明，是以原告請求命被告應作成
    核准本案商標註冊之處分，亦應准許。本件事證已臻明確，
    兩造其餘攻擊防禦方法均與本件判決結果不生影響，故不逐
    一論述，併此敘明。
五、據上論結，本件原告之訴為有理由，依行政訴訟法第98條第
    1 項前段，判決如主文。
中    華    民    國    97    年     5    月   22     日
                       臺北高等行政法院第三庭
                                 審判長法  官  姜素娥
                                       法  官  楊莉莉
                                       法  官  陳心弘
上為正本係照原本作成。
如不服本判決，應於送達後20日內向本院提出上訴狀並表明上訴
理由，如於本判決宣示後送達前提起上訴者，應於判決送達後20
日內補提上訴理由書（須按他造人數附繕本）。
中    華    民    國    97    年     5    月   22     日
                                       書記官  王英傑


司法院資訊處製作；財團法人民間司法改革基金會備份。
